【裁判字號】    98,保險上易,7
【裁判日期】    981111
【裁判案由】    給付保險金
【裁判全文】
臺灣高等法院高雄分院民事判決       98年度保險上易字第7號
上  訴  人  甲○○
訴訟代理人  葉銘進律師
複 代 理人  阮文泉律師
被 上 訴人  新安東京海上產物保險股份有限公司
法定代理人  乙○○
訴訟代理人  丙○○
上列當事人間請求給付保險金事件，上訴人對於民國98年6 月30
日臺灣高雄地方法院第一審判決提起上訴，本院於民國98年10月
28日言詞辯論終結，判決如下：
    主  文
原判決廢棄。
被上訴人應給付上訴人新台幣壹佰肆拾捌萬參仟貳佰柒拾貳元，
及自民國九十六年五月一日起至清償日止，按週年利率百分之五
計算之利息。
第一、二審訴訟費用由被上訴人負擔。
    事實及理由
一、本件上訴人起訴主張：牌照號碼5W-7585 號自用小客車汽車
    （下稱系爭自用小客車）之所有人董卉莉向被上訴人投保第
    三人責任保險，雙方並簽訂汽車保險契約（下稱系爭保險契
    約）。訴外人董登科（原名董金科）於民國95年1 月12日下
    午3 時30分許，駕駛系爭自用小客車，沿高雄縣橋頭鄉○○
    路由東向西行駛，途經仕隆路與隆豐路設有號誌之交岔路口
    時，因闖越紅燈，及未注意車前狀況，致與上訴人所騎乘之
    車牌號碼DIJ-381 號機車（下稱系爭機車）擦撞，上訴人因
    而人車倒地，受有頭部外傷、左顎骨篩骨骨折、左耳膜破裂
    併出血、右頸骨骨折、左臉第7 神經受損等傷害，並導致右
    膝關節遺存顯著運動障礙。經上訴人依侵權行為損害賠償請
    求權訴請董登科及董卉莉連帶賠償其所受損害，經原審以96
    年度訴字第1565號判決命董登科及董卉莉應連帶賠償上訴人
    新臺幣（下同）1,483,272 元，及自96年5 月1 日起至清償
    日止按年息5%計算之利息確定在案。詎被上訴人竟以董登科
    無照駕車係屬不保事項為由，拒絕理賠，惟依系爭保險契約
    之約定，必須無照駕駛係交通事故發生之原因，方得為不保
    事項，而訴外人董登科並非無照駕駛，縱其係無照駕駛，亦
    與上訴人因本件交通事故受傷間並無因果關係，為此，爰依
    保險法第94條第2 項規定，提起本件訴訟，請求被上訴人給
    付保險金等情。並聲明求為判決：(一)被上訴人應給付上訴人
    1, 483,272元，及自96年5 月1 日起至清償日止，按週年利
    率5%計算之遲延利息。(二)願供擔保，請准宣告假執行。
二、被上訴人則以：上訴人所主張本件交通事故之發生固然屬實
    ，惟董登科係無照駕駛，其駕駛系爭自用小客車發生本件交
    通事故，已違反道路交通管理處罰條例第21條無照不得駕駛
    之規定，依系爭保險契約之共同條款第10條第1 項第5 款約
    定，無照駕駛為不保事項，故上訴人不得依系爭保險契約向
    被上訴人請求給付保險金等語置辯。並答辯聲明求為判決：
    (一)駁回上訴人之訴。(二)如受不利之判決，願供擔保，請准宣
    告免為假執行。
三、原審為上訴人敗訴之判決，上訴人不服，提起上訴。上訴聲
    明求為判決：(一)原判決廢棄。(二)被上訴人應給付上訴人1,48
     3,272元，及自96年5 月1 日起至清償日止按年息5%計算之
    利息。被上訴人則答辯聲明求為判決：駁回上訴。
四、兩造不爭執事項如下:
  (一)系爭自用小客車之所有人董卉莉向被上訴人投保第三人責任
    保險，雙方並簽訂系爭保險契約，被上訴人為系爭保險契約
    之保險人。
  (二)董登科（原名董金科）於95年1 月12日下午3 時50分許，駕
    駛系爭自用小客車，沿高雄縣橋頭鄉○○路由東向西行駛，
    途經仕隆路與隆豐路設有號誌之交岔路口時，因闖越紅燈，
    及未注意車前狀況，致與上訴人所騎乘系爭機車發生擦撞，
    上訴人因而人車倒地，受有頭部外傷、左顎骨篩骨骨折、左
    耳膜破裂併出血、右頸骨骨折、左臉第7 神經受損等傷害，
    並導致右膝關節遺存顯著運動障礙。
  (三)上訴人因本件交通事故受有損害，依侵權行為損害賠償請求
    權訴請董登科及董卉莉連帶賠償其損害，經原審以96年度訴
    字第1565號民事判決命董登科及董卉莉連帶賠償上訴人1,48
     3,272元，及自96年5 月1 日起至清償日止按週年利率5%計
    算之遲延利息確定，並有民事判決書在卷可證（見原審卷第
    8 至17頁）。
  (四)如本件被上訴人應理賠，則其賠償金額即如上訴人所主張之
    1,483,272 元，及自96年5 月1 日起至清償日止按週年利率
    5% 計 算之遲延利息。
  (五)被上訴人已依強制險契約，賠付上訴人保險金317,010 元，
    於上開(三)損害賠償判決中，已依強制汽車責任保險法第30條
    規定扣除之。
五、兩造爭執事項如下: 訴外人董登科無照駕駛發生本件交通事
    件，致上訴人受傷，就此損害是否在本件系爭保險契約之承
    保範圍？如係在本件系爭保險契約承保範圍，則訴外人董登
    科無照駕駛與本件交通事故之發生，及上訴人受傷害間有無
    相當因果關係？被上訴人是否應給付保險金？茲就此爭執點
    分述如下:
（一）按系爭保險契約之共同條款第10條第1 項第5 款約定: 「
      因下列事項所『致』之賠償責任或被保險汽車毀損滅失，
      本公司（即被上訴人）不負賠償之責: ．．．．五未經列
      名被保險人許可或違反道路交通管理處罰條例第21條、21
      之1條 規定，駕駛被保險人汽車所『致』者。．．．．」
      ，有系爭保險契約在卷可稽（見原審卷第37頁），準此，
      駕駛人違反道路交通管理處罰條例第21條第5 款之規定，
      於駕駛執照吊扣期間仍駕駛小型車所「致」之賠償責任，
      被上訴人始可不負賠償責任，是上開系爭保險契約之共同
      條款第10條第1 項第5 款既已約定所「致」者，足見違反
      事項與交通事故發生之二者間需有相當因果關係，被上訴
      人始毋庸負賠償責任，否則僅需約定違反道路交通管理處
      罰條例第21條、第21之1 條規定，被上訴人均不負賠償責
      任即可，焉需特別約定所「致」者? 故被上訴人要免除本
      件賠償責任，需舉證證明董登科在駕駛執照吊扣期間，無
      駕駛小型車之能力與發生本件交通事故間須有相當因果關
      係時，方有上開不保條款之適用，茲被上訴人主張祇要駕
      駛人違反道路交通管理處罰條例第21條之規定，不論有無
      因果關係存在，依系爭保險契約之約定，被上訴人均毋庸
      賠償云云，不足採信。
（二）被上訴人主張董登科係於駕駛執照遭吊扣期間駕駛系爭自
      用小客車發生本件交通事故，係屬無照駕駛等情，為上訴
      人所否認。茲縱認董登科係於駕駛執照遭吊扣期間駕駛系
      爭自用小客車發生本件交通事故，係屬無照駕駛，惟依上
      開（一）所述，仍應審酌董登科無照駕駛與本件交通事故
      發生間是否有相當因果關係。查，上訴人主張董登科係因
      闖越紅燈，及未注意車前狀況而肇事等情，為被上訴人所
      不爭執，故董登科之過失情形無關其駕駛能力，意即與其
      是否無照駕駛無涉，何況董登科本領有駕駛執照乙節，此
      為兩造所不爭執，其應有駕駛自用小客車之能力，縱其駕
      駛執照遭吊扣，亦不能因此即認其無駕駛自用小客車之能
      力，足見本件交通事故之發生，與董登科是否無照駕駛無
      關，此外，被上訴人未能舉證證明董登科肇事與無照駕駛
      間有相當因果關係，是被上訴人仍應依系爭保險契約賠償
      上訴人。又本件被上訴人應理賠之金額即如上訴人所主張
      之1,483,272 元，及自96年5 月1 日起至清償日止按週年
      利率5%計算之遲延利息等情，為兩造所不爭執，從而上訴
      人請求被上訴人給付1,483,272 元，及自96年5 月1 日起
      至清償日止按週年利率5%計算之遲延利息，應屬有據。
六、綜上所述，上訴人依保險法第94條第2 項規定，請求被上訴
    人給付1,483,272 元，及自96年5 月1 日起至清償日止按週
    年利率5%計算之遲延利息，為有理由，應予准許。原審為上
    訴人敗訴之判決，尚有未洽。上訴意旨指摘原判決不當，求
    予廢棄改判，為有理由。爰由本院予以廢棄改判如主文第2
    項所示。
七、據上論結，本件上訴為有理由，依民事訴訟法第450條、第
    78條，判決如主文。
中    華    民    國    98    年    11    月    11    日
                            民事第三庭
                                審判長法官  張國彬
                                法      官  吳登輝
                                法      官  鄭月霞
以上正本證明與原本無異。
本件不得上訴。
中    華    民    國    98    年    11    月    11    日
                                書  記  官  白  蘭


司法院資訊處製作；財團法人民間司法改革基金會備份。
